【裁判字號】    99,重訴,9
【裁判日期】    990430
【裁判案由】    確認抵押債權不存在
【裁判全文】
臺灣士林地方法院民事判決               99年度重訴字第9號
原      告  丁○○
訴訟代理人  張靜怡律師
複  代理人  丙○○
被      告  甲○○
訴訟代理人  葉大殷律師
複  代理人  郭宏義律師
            翁千慧律師
            張志朋律師
被      告  乙○○
上列當事人間確認抵押債權不存在事件，本院於民國99年4 月16
日言詞辯論終結，判決如下：
    主  文
原告之訴駁回。
訴訟費用新臺幣柒萬貳仟柒佰元由原告負擔。
    事  實  及  理  由
壹、程序部分：
一、本件被告乙○○經合法通知，未於本院99年3 月30日言詞辯
    論期日到場，且經再次通知，仍未於本院99年4 月16日言詞
    辯論期日到場，均核無民事訴訟法第386 條各款所列情形，
    爰依職權由原告一造辯論而為判決。
二、按確認之訴非原告有即受確認判決之法律上利益者，不得提
    起，民事訴訟法第247 條第1 項前段定有明文。而所謂即受
    確認判決之法律上利益，係指法律關係之存否不明確，原告
    主觀上認其在法律上之地位有不安之狀態存在，且此種不安
    之狀態，能以確認判決將之除去者而言（最高法院52年度台
    上字第1237、1240號判例參照）。本件原告主張被告乙○○
    所有土地上為被告甲○○所設定抵押權所擔保之債權不存在
    ，已為被告甲○○所否認，是兩造就該抵押債權是否存在確
    有爭執，並致原告在法律上之地位有不安之狀態存在，且此
    種不安之狀態，既能以確認判決將之除去。揆諸前揭規定及
    說明，應認原告訴請確認被告乙○○、甲○○間抵押債權不
    存在，有即受確認判決之法律上利益。
貳、實體部分：
一、原告起訴主張：原告為被告乙○○之債權人，頃發現被告甲
    ○○於85年8 月7 日就被告乙○○所有坐落臺北市○○區○
    ○段一小段491 地號土地權利範圍292/7980，及其上同段11
    103 號建號即門牌號碼臺北市○○區○○街47巷26號3 樓建
    物（下稱為系爭不動產）設定登記有本金最高限額新臺幣（
    下同）700 萬元之抵押權（下稱為系爭抵押權），被告甲○
    ○並主張對被告乙○○有為系爭抵押權所擔保之700 萬元借
    款之抵押債權（下稱為系爭借款債權）存在。然被告甲○○
    並未能就其與被告乙○○間消費借貸關係存在之事實舉證以
    實其說，系爭借款債權應不存在。又最高限額抵押權所擔保
    之債權，於抵押物因他債權人聲請強制執行經法院查封，而
    於最高限額抵押權人所知悉，或經執行法院通知最高限額抵
    押權人者而確定，民法第881 條之12第1 項第6 款規定甚明
    。而被告乙○○所有系爭不動產既經聲請強制執行，則系爭
    抵押權所擔保之債權即告確定，嗣後縱尚發生債權，亦非最
    高抵押權擔保效力所及。從而，原告自得訴請確認系爭抵押
    權所擔保之抵押債權不存在語；並聲明：確認被告甲○○對
    於被告乙○○所有系爭不動產於85年以台北市士林地政事所
    士林字第15881 號收件、85年8 月7 日登記之系爭抵押權所
    擔保之債權不存在。
二、被告乙○○經合法通知，未於言詞辯論期日到場，亦未提出
    書狀作何聲明或陳述。被告甲○○則以：被告甲○○係自83
    年起陸續以交付現金及匯款之方式借款予被告乙○○，金額
    已達2605萬7000元，雙方確存在有金錢消費借貸關係，且因
    被告乙○○截至85年間，僅以現金清償其中5 萬7000元，其
    餘借款一直無力清償，乃於85年8 月6 日與被告甲○○簽訂
    抵押權設定契約，提供系爭不動產為被告甲○○設定系爭抵
    押權，以擔保上開借款債權。嗣被告乙○○雖曾再於97年7
    月21日清償200 萬元予被告甲○○，然仍有2400萬元之債權
    尚未清償。從而，原告訴請確認系爭抵押權所擔保之債權不
    存在云云，自無理由等語，資為抗辯；並聲明：原告之訴駁
    回。
三、經查，被告乙○○所有系爭不動產確於85年8 月7 日為被告
    甲○○設定有最高限額700 萬元之系爭抵押權乙節，有系爭
    不動產登記謄本、抵押權設定契約書影本、他項權利證明書
    影本等件附卷可稽，應與事實相符。次查，原告雖主張：被
    告並未舉證證明系爭抵押權所擔保債權存在，且系爭不動產
    已遭強制執行，則系爭抵押權所擔保之債權已確定且未發生
    云云。然此已為被告甲○○所否認，且抗辯：系爭抵押權係
    為擔保伊對被告乙○○之系爭借款債權等語，並提出以被告
    乙○○為發票人、發票日為85年8 月8 日、面額為700 萬元
    之本票乙紙（下稱為系爭本票），以被告甲○○、乙○○為
    當事人、載明尚欠借款金額及以系爭不動產設定抵押權以擔
    保該借款債權等意旨之「債務清償協議書」乙紙（下稱為系
    爭協議書），以及被告乙○○於97年7 月21日匯款200 萬元
    予被告甲○○之國內匯款申請書乙紙（均影本）為證（見本
    院卷第35、53、54頁），核屬相符。又原告本人於本院99年
    2 月26日首次言詞辯論期日亦自承：「借貸關係是存在，但
    是我要確認的是剩下的債權還有多少沒有清償，我認為乙○
    ○的借貸應該已經清償完畢」等語明確（見本院卷第37頁）
    。原告嗣雖翻異前詞，而否認被告間系爭借款債權之發生，
    並否認系爭本票及協議書之形式及實質上之真正。然按，當
    事人於訴訟上所為之自認，於辯論主義所行之範圍內有拘束
    當事人及法院之效力，法院應認其自認之事實為真，以之為
    裁判之基礎，在未經自認人合法撤銷其自認前，法院不得為
    與自認之事實相反之認定。而自認之撤銷，自認人除應向法
    院為撤銷其自認之表示外，尚須舉證證明其自認與事實不符
    ，或經他造同意者，始得為之（最高法院93年度台上字第23
    41號民事判決意旨參照）。而如前所述，原告就被告間系爭
    借貸關係發生之事實已為自認。嗣雖執被告甲○○於所主張
    系爭借款債權發生多年後始主張權利、及被告乙○○於時效
    將屆前清償部分借款各節，質疑系爭借款債權是否為通謀虛
    偽之意思表示云云。然所為無非臆測之詞，尚難執為其自認
    與事實不符之證明，再審核系爭協議書上當事人乙○○之印
    文，經肉眼比對與被告間於85年8 月間即已簽訂系爭抵押權
    設定契約書上乙○○之印文應為同一乙節，有系爭抵押權設
    定契約書及系爭協議書影本在卷可據（見本院卷第33頁及第
    53頁）。則原告質疑系爭協議書為被告臨訟虛捏云云，更乏
    所據，自亦無從證明原告上開自認與事實不符。又被告乙○
    ○已經二次通知均未到庭，而審酌上開事證，復堪認被告甲
    ○○就所主張：系爭抵押權擔保之債權確屬存在乙節，已盡
    其舉證之責任，核應無待被告乙○○出庭陳述意見之必要。
    至於原告雖另主張：系爭借款債權應已獲清償完畢云云，然
    其既未就系爭抵押權所擔保之債權已因清償而消滅之積極且
    有利於己之情事，舉證以實其說，亦難予憑採。
四、從而，原告訴請確認被告間就系爭不動產所設定系爭抵押權
    所擔保之債權不存在，為無理由，應予駁回。併依職權確定
    本件訴訟費用為7 萬2700元（含裁判費7 萬0300元及公示送
    達費用2400元，應由原告負擔。
五、因本件事證已臻明確，兩造其餘主張、陳述及所提之證據，
    經審酌均與判決結果不生影響，爰不一一論列，附此敘明。
六、據上論結，原告之訴為無理由，依民事訴訟法第385 條第1
    項後段、第78條、第87條判決如主文。
中    華    民    國    99    年    4     月    30    日
                  民事第一庭  法  官  李瑜娟
以上正本證明與原本無異。
如對本判決上訴，應於判決送達後20日內向本院提出上訴狀。
中    華    民    國    99    年    5     月    5     日
                              書記官  謝達人

司法院資訊處製作；財團法人民間司法改革基金會備份。
